【裁判字號】    98,訴,164
【裁判日期】    981015
【裁判案由】    確認抵押債權存在
【裁判全文】
臺灣宜蘭地方法院民事判決               98年度訴字第164號
原      告  庚○○
            己○○
            壬○○
            辛○○
            乙○○
            丁○○
            戊○○
            寅○○
            丑○○
            卯○○
            辰○○
            丙○○
            甲○○
兼  共  同
訴訟代理人  子○○
被      告  癸○○
當事人間確認抵押債權存在事件，本院於民國98年9月30日言詞
辯論終結，判決如下：
    主  文
原告之訴駁回。
訴訟費用新台幣捌仟肆佰捌拾元由原告負擔。
    事實及理由
壹、程序方面：
    按確認法律關係之訴，非原告有即受確認判決之法律上利益
    者，不得提起之。民事訴訟法第247條第1項前段定有明文。
    所謂即受確認判決之法律上利益，係指因法律關係之存否不
    明確，致原告在私法上之法律地位有受侵害之危險，而此項
    危險得以對於被告之確認判決除去者而言。故確認法律關係
    之訴，茍具備前開要件，即得謂有即受確認判決之法律上利
    益（最高法院42年台上字第1031號判例參照）。本件原告主
    張，原告之被繼承人林玉露於（民國85年1月16日死亡）生
    前與被告成立消費借貸契約，林玉露借款被告新台幣（下同
    ）10,000,000元，被告並於80年9月16日將其所有坐落宜蘭
    縣壯圍鄉○○段794、849地號土地設定最高限額抵押權（下
    稱系爭抵押權）予林玉露。嗣訴外人宜蘭縣壯圍鄉農會於87
    年12月28日對被告向本院提起強制執行，經本院民事執行處
    以87年度執字2843號乙案執行在案，遂通知林玉露提出債權
    證明文件聲明參與分配，惟當時林玉露已死亡，原告因不知
    有系爭抵押債權及他項權利登記放款事宜，致無法提出債權
    計算書為參與分配之主張，故本院將林玉露系爭抵押權予以
    塗銷，並於95年5月19日以95年度存字第409號以原告為債權
    人清償提存779,271元等情，然為被告否認有何前揭抵押債
    權存在之事，是抵押債權之存否，關係原告得否領取前揭款
    項，影響原告債權之受償，則原告私法上之地位即有受侵害
    之危險，且得以本件確認之判決除去，揆諸前揭說明，原告
    提起本件確認之訴即有受確認判決之法律上利益，先予敘明
    。
貳、實體方面：
一、原告主張：原告之被繼承人林玉露生前與被告成立消費借貸
    契約，林玉露借款予被告10,000,000元，被告並於80年9月
    16日將其所有坐落宜蘭縣壯圍鄉○○段794、849地號土地設
    定最高限額10,000,000元之抵押權予林玉露，約定清償日期
    為81年3月15日，嗣宜蘭縣壯圍鄉農會於87年12月28日對被
    告向本院提起強制執行，經本院民事執行處87年度執字2843
    號執行在案，遂通知林玉露提出證明文件聲明參與分配，惟
    當時林玉露已死亡，原告為林玉露之繼承人，因不知有系爭
    債權之抵押存在及他項權利登記放款事宜，致無法提出債權
    計算書為參與分配之主張，故本院將林玉露系爭抵押權予以
    塗銷，並於95年5月19日以95年度存字第409號以原告為債權
    人清償提存779,271元，為領取前揭提存款，有確認之必要
    ，並聲明：原告對被告所有坐落宜蘭縣壯圍鄉○○段794、8
    49地號土地，於80年9月16日設定登記，擔保權利總金額100
    0萬元之最高限額抵押權所擔保之借款債權於779,271元之範
    圍內存在。
二、被告則以：林玉露當時說要辦抵押權設定登記才願意借錢給
    伊，惟設定抵押權後，林玉露根本沒有借錢給伊，伊並未拿
    到10,000,000元，故抵押債權不存在等語置辯，並答辯聲明
    ：駁回原告之訴。
三、原告主張，被告於80年9月16日將其所有坐落宜蘭縣壯圍鄉
    ○○段794、849地號土地設定最高限額10,000,000元之抵押
    權予原告之被繼承人林玉露，約定清償日期為81年3月15日
    。嗣宜蘭縣壯圍鄉農會於87年12月28日對被告向本院提起強
    制執行，經本院民事執行處87年度執字2843號執行在案。林
    玉露及其繼承人即原告並未提出債權計算書參與分配，故本
    院民事執行處乃於95年5月19日以95年度存字第409號以原告
    為債權人提存779,271元等情，業據提出提存通知書、繼承
    系統表及戶籍資料、土地登記申請書、土地抵押權設定契約
    書、土地登記簿謄本為證，復經本院調取本院強制執行及提
    存卷、宜蘭縣宜蘭地政事務所系爭抵押權設定登記資料核閱
    屬實，且為被告所不爭執，堪信屬實。
四、原告復主張，原告之被繼承人林玉露與被告間存有1000萬元
    之抵押債權，並係基於借款關係而生乙節，則為被告所否認
    ，並以前詞為辯。經按，民法第881條之1第1項規定：「稱
    最高限額抵押權者，謂債務人或第三人提供其不動產為擔保
    ，就債權人對債務人一定範圍內之不特定債權，在最高限額
    內設定之抵押權。」，故最高限額抵押權，於抵押權成立時
    ，未必先有債權存在。再按當事人主張有金錢借貸關係存在
    ，須就其發生所須具備之要件即金錢之交付負舉證之責任，
    ，如未盡舉證之責，尚不能認有金錢借貸關係存在。本件原
    告既主張其對被告有1000萬元之借款債權之事實，依上開之
    說明，即應由原告就林玉露曾交付金錢予被告之事實負舉證
    之責；原告雖主張：「如果有設定怎可能沒有拿到錢」等語
    ，然而，本件系爭抵押權為擔保權利總金額1000萬元之最高
    限額抵押權，誠如上述，於抵押權成立時，未必有抵押債權
    存在，故尚難持已設定抵押權之事實，即得推認抵押債權係
    為存在；又，質之原告是否有借款憑證留存？其亦自承伊確
    已無法找到憑證，至其所述林玉露生前曾告知其子戊○○、
    林孝聖確有借給被告1000萬元乙事，惟查林孝聖業已死亡，
    ，有其妻原告子○○之戶籍謄本可參，已無從查考，而戊○
    ○又為原告之一，實難以此遽認系爭抵押權所擔保之借款債
    權確實存在。
五、綜上所述，原告請求確認原告對被告所有坐落宜蘭縣壯圍鄉
    ○○段794、849地號土地，於80年9月16日設定登記，擔保
    權利總金額1000萬元之最高限額抵押權所擔保之借款債權於
    779,271元之範圍內存在，為無理由，應予駁回。
、本件訴訟費用負擔之依據：民事訴訟法第78條。
中    華    民    國    98    年    10    月    15    日
                  臺灣宜蘭地方法院民事庭
                      法  官  郭淑珍
正本與原本無異。
如對本判決上訴，應於判決送達後20日內向本院提出上訴狀（須
附繕本）。
中    華    民    國    98    年    10    月    16    日
                      書記官  林慶生


司法院資訊處製作；財團法人民間司法改革基金會備份。
